【裁判字號】    98,聲判,51
【裁判日期】    980430
【裁判案由】    聲請交付審判
【裁判全文】
臺灣臺北地方法院刑事裁定      九十八年度聲判字第五十一號
聲  請  人
即  告訴人  甲○○
代  理  人  鐘耀盛律師
被      告  乙○○
上列聲請人即告訴人因被告偽造文書案件，不服臺灣高等法院檢
察署檢察長中華民國九十八年一月二十三日以九十七年度上聲議
字第六五一六號駁回再議之處分（原不起訴處分案號：臺灣臺北
地方法院檢察署九十七年度偵續三字第四號），聲請交付審判，
本院裁定如下：
    主  文
聲請駁回。
    理  由
一、按告訴人不服上級法院檢察署檢察長或檢察總長認再議為無
    理由而駁回之處分者，得於接受處分書後十日內委任律師提
    出理由狀，向該管第一審法院聲請交付審判；法院認交付審
    判之聲請不合法或無理由者，應駁回之，刑事訴訟法第二百
    五十八條之一、第二百五十八條之三第二項前段，分別定有
    明文。次按民國九十一年一月十七日三讀通過，同年二月八
    日公布之刑事訴訟法第二百五十八條之一係參考德國刑事訴
    訟法第一百七十二條第二項之規定及日本刑事訴訟法第二百
    六十二條準起訴之規定，增訂「聲請法院交付審判制度」，
    告訴人於不服上級檢察署之駁回處分者，得向法院聲請交付
    審判；其目的係為對於檢察官起訴裁量之制衡，除貫徹檢察
    機關內部檢察一體之原則所含有之內部監督機制外，另宜有
    檢察機關以外之監督機制，由法院保有最終審查權而介入審
    查，提供告訴人多一層救濟途徑（刑事訴訟法第二百五十八
    條之一立法理由參照）以促使檢察官對於不起訴處分為最慎
    重之篩選，審慎運用其不起訴裁量權；從而，本條之適用一
    方面係強制告訴人先循檢察機關內部之監督機制救濟無效果
    後，始由法院為之，另方面亦促使檢察機關內部省視其不起
    訴處分是否妥當，法院有最終審查權；故交付審判之制度雖
    賦予法院於告訴人交付審判之聲請裁定准否前，可依同法第
    二百五十八條之三第三項規定為「必要之調查」，然法院於
    審查交付審判之聲請有無理由時，應以審酌告訴人所指摘不
    利被告之事證未經檢察機關詳為調查或斟酌，或不起訴處分
    書所載理由違背經驗法則、論理法則及證據法則為限，方符
    本條係為制衡檢察官起訴裁量權之立法意旨。
二、聲請人即告訴人甲○○以被告乙○○涉有刑法偽造文書罪嫌
    而提出告訴，案經臺灣臺北地方法院檢察署檢察官偵查後，
    認告訴人對天祐事業股份有限公司（下稱天祐公司）為興建
    天祐醫院，而向銀行借款一事知情，且同意擔任系爭借款之
    連帶保證人，並親自簽署借款對保所需之印鑑卡及約定書，
    又將該印鑑章交付天祐公司董事長翟宗建授權其依銀行規定
    辦理借款手續使用，此外，復查無任何積極證據足認被告確
    有何偽造文書犯行，自難僅憑告訴人之片面指訴，遽為不利
    被告犯罪事實之認定，應認其罪嫌尚有不足，而於九十七年
    八月八日以九十七年度偵續三字第四號為不起訴處分，告訴
    人收受上揭不起訴處分書，於法定期間內具狀聲請再議，案
    經臺灣高等法院檢察署檢察長認再議無理由，而於九十八年
    一月二十三日以九十七年度上聲議字第六五一六號處分書駁
    回聲請，告訴人於接受前開處分書後十日內，委任律師提出
    聲請交付審判理由狀，向本院聲請交付審判，經本院審核告
    訴人之程序要件，符合刑事訴訟法第二百五十八條之一第一
    項之規定，此有刑事委任狀及聲請交付審判理由狀附於本院
    卷可參，復經本院依職權調閱臺灣臺北地方法院檢察署九十
    七年度偵續三字第四號偵查卷全卷、臺灣高等法院檢察署九
    十七年度上聲議字第六五一六號卷宗核閱無誤，是本件聲請
    程序係屬適法，合先敘明。
三、告訴人聲請交付審判意旨略以：
  (一)綜觀臺灣高等法院駁回再議之理由，仍有下列得為請求交付
    審判之原因：
    1.有違採證法則部分：
      (1)天佑公司公司執照及營利事業登記證，其上登記之代表
        人、負責人均為翟宗建，告訴人尚無同意擔任天佑醫院
        董事長一職。
      (2)天祐公司乃公司組織型態，告訴人既非天佑公司之股東
        ，更非該公司之員工，告訴人僅係「天佑醫院附設福利
        社合作經營契約書」之契約主體。
      (3)天佑醫院係天佑公司營業項目內容之一，處分書所稱，
        告訴人同意擔任「天佑醫院董事長一職」，顯與事實不
        符，蓋就天佑醫院而言，何來董事長一職之稱謂？而醫
        院依一般經驗法則，只有院長之代表人，並無董事會之
        組織，從而，處分書指述告訴人曾短暫擔任「天佑醫院
        董事長一職」，此與天佑公司董事長翟宗建並無衝突之
        處，且迄本案聲請交付審判止「天佑醫院」有無董事長
        一職？如有董事長則為何人擔任？以上仍有未盡職權調
        查能事之違失。
    2.有違經驗法則及論理法則部分：
      (1)天佑公司董事長翟宗建於八十四年十月二十日聲明書記
        載：「˙˙˙因當時尚有公職在身，聘任甲○○為天佑
        公司董事長，在使用支票方面全由本人實際負責使用，
        與甲○○個人無涉‧‧‧」，觀諸聲明書內容，尚非「
        天佑醫院董事長」可資比擬，而聲明書後段亦表徵「現
        已正式更名為本人即翟宗建擔任，特此證明與甲○○個
        人無關」，從而益證於八十四年十月二十日以後，處分
        書所謂：「先同意擔任天佑醫院董事長等事實觀之，告
        訴人如再擔任天佑醫院貸款保證人，亦屬合常理」云云
        ，其未查究事實，顯有違論理法則。
      (2)再依借據之借款人名義為個人，與處分書所謂告訴人已
        有同意或授權翟宗建辦理「醫院」借款，已有疑義，且
        告訴人於迭次聲請再議時，迭次表明並無同意等情，處
        分書以上事實之認定，顯有違經驗法則。
      (3)再證人李玫雪之證述：「伊會核對借據上之印鑑跟對保
        之印鑑是否相符，‧‧‧所以借據只核對借款人所留之
        放款印鑑‧‧‧毋庸告訴人親自簽名」等語，是處分書
        所謂告訴人已「授權」翟宗建使用該印鑑云云，與上開
        文所指「同意」已有用語之矛盾，本案究竟係事前同意
        或授權，應仍有查明之必要。
  (二)綜上，被告既坦承其在天佑醫院擔任秘書，職務內容包括掌
    管告訴人之印章，而告訴人之印鑑章確遭盜用於借款，致告
    訴人受有新臺幣二億四千萬元連帶保證之損害，且系爭借據
    上之簽名，依肉眼判斷，均非告訴人親簽，是被告盜用保管
    之印章而行使之，顯係偽造文書云云。
四、經查：
  (一)按犯罪事實應依證據認定之，無證據不得認定犯罪事實，刑
    事訴訟法第一百五十四條第二項定有明文。此所謂認定犯罪
    事實之證據，無論其為直接或間接證據，均須達於通常一般
    人均不致有所懷疑，而得確信其為真實之程度，始得據為有
    罪之認定，若其關於被告是否犯罪之證明未能達此程度，而
    有合理性懷疑之存在，致使無法形成有罪之確信，根據「罪
    證有疑、利於被告」之證據法則，即不得遽為不利被告之認
    定（最高法院二十九年上字第三一○五號、四十年臺上字第
    八六號、七十六年臺上字第四九八六號判例參照）。次按告
    訴人之告訴，係以使被告受刑事追訴為目的，其指訴是否與
    事實相符，仍應調查其他證據，以資審認，必被害人所述被
    害情形，無瑕疵可擊，且就其他方面調查，又與事實相符，
    始足據為有罪判決之基礎（最高法院八十一年度臺上第三五
    三九號判決參照）。
  (二)本件告訴人係以被告係天佑醫院之秘書，負責掌管告訴人等
    人之印章，竟基於行使偽造文書之犯意，於八十五年二月九
    日，在天佑醫院內，未經告訴人之同意或授權，盜用告訴人
    之印章，並偽簽告訴人之署押於第一商業銀行七紙借據之連
    帶保證人欄內，交付第一商業銀行承辦人員而行使之，嗣於
    九十三年十月間，告訴人因接獲第一商業銀行催繳前開借款
    債務之催告書，始知上情，因認被告涉犯行使偽造文書罪嫌
    云云。
  (三)訊據被告固坦承其在址設臺北縣深坑鄉萬順寮六十七號天佑
    醫院擔任秘書，並負責保管系爭借據上所示借款人及連帶保
    證人（含告訴人）之印鑑章等事實，惟堅詞否認有行使偽造
    文書犯行，辯稱：當時伊在天祐醫院擔任秘書，與告訴人均
    係天祐公司股東，告訴人知悉借款之事，且伊係依天祐公司
    董事長翟宗建之指示辦理文書作業，並幫翟宗建保管系爭借
    據上所示借款人及連帶保證人（含告訴人）之印鑑章，天祐
    醫院貸款之決定及金額，悉由翟宗建負責，系爭借據連帶保
    證人欄告訴人之簽名及用印，均非伊所為等語。
  (四)本院查：
    1.按刑法第二百十條之偽造文書，以無制作權之人冒用他人
      名義而制作該文書為要件之一，如果行為人基於他人之授
      權委託，即不能謂無制作權，自不成立該條之罪（最高法
      院四十七年臺上字第二二六號判例參照）。次按核對筆跡
      ，本為調查證據之一種，除特種文書，如古書、字畫或書
      家摹倣各種字體者之筆跡，須選任專門知識技能之鑑定人
      為精密之鑑定外，若通常一般人之書據，有顯著跡象，凡
      具字學常識之人，一經核對筆跡，即足以肉眼辨別其真偽
      異同者，而本於核對之結果，依其心證而為判斷，雖不選
      任鑑定人實施鑑定程序，亦不得指為違法（最高法院八十
      一年度臺上字第五六一六號判決參照）。
    2.告訴人負責經營天佑醫院福利社，且曾臨時受聘掛名擔任
      天佑公司董事長，並應天佑公司負責人翟宗建之邀，擔任
      保證人向銀行貸款以籌建天佑醫院，並將系爭借據、約定
      書之印鑑章交付翟宗建等情，為告訴人自承在卷（見臺灣
      板橋地方法院檢察署九十四年度交查字第一九八六號偵查
      卷第十四頁、第四十四頁、臺灣臺北地方法院檢察署九十
      五年度偵續字第五五六號偵查卷第三十四頁、九十六年度
      偵續一字第五號偵查卷第三十四頁），並有天佑醫院附設
      福利社合作經營契約書、翟宗建出具之聲明書在卷可稽（
      見本院卷第九頁、同上第一九八六號偵查卷第四十六頁至
      第四十七頁）。又翟宗建於八十四年間擔任天佑公司董事
      長，因天佑醫院尚未取得執照，而邀天佑公司及天佑醫院
      股東或員工即告訴人、被告、黃啟忠、洪清吉等人，以個
      人名義擔任借款人或連帶保證人向第一商業銀行借款，用
      以籌設天佑醫院，洪清吉並將印鑑章交付翟宗建保管，以
      處理向銀行借貸事宜等節，亦據證人翟宗建、黃啟忠、洪
      清吉及被告一致陳述在卷（見同上第一九八六號偵查卷第
      二十一頁、第二十八頁、第二十九頁、第三十七頁、第四
      十三頁、同上第五五六號偵查卷第九頁至第十頁、第五十
      四頁、臺灣臺北地方法院檢察署九十六年度偵續二字第二
      十三號偵查卷第十六頁至第十七頁、第三十三頁至第三十
      四頁），並有天佑公司經濟部公司執照、天佑公司股東名
      簿附卷足憑（見同上第一九八六號偵查卷第三十二頁、第
      三十三頁），足見告訴人確曾任天佑公司董事長、股東，
      並與天佑醫院合作經營福利社，並同意擔任系爭借款之連
      帶保證人無誤。
    3.證人即第一商業銀行承辦系爭借款對保事宜之職員陳春綢
      證稱：我是負責系爭借款的放款對保，對保是在天佑醫院
      辦理，接洽人為翟宗建，我未與被告接洽，對保當天每一
      連帶保證人均在場，借款之對保辦理程序，係由連帶保證
      人在印鑑卡及約定書上當場簽名及蓋章，並核對身分，我
      負責的是印鑑卡對保的部分等語（見同上第二十三號偵查
      卷第三十四頁至第三十五頁），證人即天佑醫院行政副院
      長亦為系爭借款連帶保證人之黃啟忠復證稱：辦理系爭借
      款時均有對保，並由連帶保證人親自在借據上簽名，借得
      款項均用於興建天佑醫院等語（見同上第一九八六號偵查
      卷第三十七頁至第三十八頁）。且告訴人自承曾於八十四
      年五月十八日在第一商業銀行萬隆簡易型分行開設帳號0
      0000000000號活期儲蓄存款帳戶（見同上第二
      十三號偵查卷第一○五頁），而經比對告訴人留存於第一
      商業銀行萬隆簡易型分行之活期儲蓄存款印鑑卡上之印鑑
      章（見同上第二十三號偵查卷第九十九頁），與系爭借款
      之印鑑卡、約定書及系爭借據、利息增補條款約定書上告
      訴人之印鑑章（見同上第五五六號偵查卷第十六頁至第十
      八頁、同上第一九八六號偵查卷第三頁至第九頁、同上第
      二十三號偵查卷第四十八頁、第四十九頁）相符，足認告
      訴人確有在辦理放款對保手續時於印鑑卡及約定書上蓋用
      該印鑑章無訛。
    4.證人即第一商業銀行核對系爭借據印鑑事宜之職員李玫雪
      證稱：我是辦理系爭借款借據印鑑之核對，借據是由借款
      人書寫，交由銀行申請經辦送交總行，通過後，申請經辦
      再把申請書跟收據給我，我就會核對借據上印鑑，跟對保
      之印鑑是否相符，借款人對保之印鑑限於放款，如果有其
      他存款帳戶均與放款所簽之印鑑卡及約定書無關，依第一
      商業銀行業務處理規則，七年以下的中期擔保放款與一年
      以內的短期擔保放款，因為是針對公司提供一定額度，公
      司調度資金頻繁，所以借據只核對借款人所留之放款印鑑
      ，只有長期借款才會核對是否親簽，且為確保借款人資金
      不致遭他人挪用，所以借款都是直接核撥到借款人指定之
      帳戶，除非告訴人將該帳戶之印鑑及存摺交與他人處理，
      或有其他之約定，不然資金不會遭致冒領等語（見同上第
      二十三號偵查卷第五十七頁、臺灣臺北地方法院檢察署九
      十七年度偵續三字第四號偵查卷第五十一頁至第五十二頁
      ），且依第一商業銀行放款作業規定，對借、保戶所徵取
      之印鑑卡、約定書，需經當事人本人親簽蓋章並辦理對保
      程序，而簽立借據時，則只需核對印鑑，不必對保，因印
      鑑卡已清楚標示「茲將本人使用於各種票據、借據及一切
      憑證之印鑑蓋於背面，並留存為據，同時聲明凡各種票據
      、借據及一切憑證上之印文與本留存印鑑相符，即生效力
      」約定之文義，故嗣後往來借據上只需核對印鑑相符即生
      效力，有第一商業銀行敦化分行九十六年七月二十五日（
      九六）一敦放字第六十一號函在卷可佐（見同上第二十三
      號偵查卷第四十六頁），又依八十五年間第一商業銀行業
      務處理細則授信篇第一章通則之放款作業規定：(一)應向新
      借款人、保證人及其他債務人分別徵取約定書，約定書之
      簽章必須與印鑑卡正面之簽章相符。(二)對借款人及保證人
      等，應徵取印鑑卡。嗣後有關授信往來之借（票）據及文
      件所蓋圖章均應與印鑑卡背面登記之印鑑相符。(三)放款印
      鑑卡正面填寫姓名處及約定書人簽章處，應請借款人（包
      括其他債務人）親自簽名蓋章。如未對借款人（包括其他
      債務人）徵取印鑑卡或約定書者，應請其在債權憑證等約
      據上親自簽名蓋章，依上述規定，已徵取印鑑卡、約定書
      者，在簽立借據時，只需核對印鑑與印鑑卡背面登記之印
      鑑相符即可，亦有第一商業銀行敦化分行九十六年八月二
      十二日（九六）一敦放字第七十號函在卷可考（見同上第
      二十三號偵查卷第八十頁至第八十一頁）。足證告訴人辦
      理對保手續即完成在印鑑卡及約定書上簽名及蓋章，並將
      該印鑑章交付翟宗建後，可認已授權翟宗建使用該印鑑辦
      理後續借款手續，再依第一商業銀行授信相關規定，已取
      得印鑑卡及約定書者，於辦理借款時，僅需告訴人之印鑑
      章即可，毋庸告訴人親自簽名，是系爭借據縱非告訴人親
      自簽名，然告訴人既已授權翟宗建使用該印鑑章辦理後續
      借款手續，自無偽造文書之可言。
    5.至該借據究係何人所寫，經質之證人李玫雪證稱：借據係
      由借款人那方填寫，我只確認印鑑卡與借據上的印鑑章是
      否相同，至於係何人填寫，我不負責確認等語（見同上第
      四號偵查卷第五十一頁）。告訴人雖指稱翟宗建告知系爭
      借據係被告所填寫云云，惟此為被告所否認，雖系爭借據
      係於八十五年書立，難獲足夠之樣本供進一步之比對鑑定
      調查，然以被告於偵查中當庭書寫「黃啟忠」、「彭梅足
      」、「永和市」等字十遍，與系爭借據字跡以肉眼比對，
      其中有「啟」、「永」、「足」等字無論勾勒、筆觸、運
      筆、筆順、字形、結構等均不同，顯非出於同一人之筆跡
      ，難認定該借據確係被告所寫。
    6.告訴人雖質疑對保與借據日期相隔甚久，然以對保僅是貸
      款審核程序中之重要行為，對保後，尚待貸款審核與貸款
      人資金需求申請，始能確定貸款最高限額與實際貸款金額
      ，因此，對保與借據日期本即有日期之差距，對於系爭貸
      款案，證人翟宗建業已證稱因土地地目使用變更登記公文
      延宕四十個月，導致資金持續支出而困窘，進而醫院倒閉
      等情（見同上第五號偵查卷第五十四頁），此亦為告訴人
      及被告所不否認，是天佑醫院確以個人名義向銀行貸款，
      然終不免倒閉，相關連帶保證人因此負有積欠銀行貸款確
      屬無疑，況告訴人曾擔任天佑公司董事長，並曾借名登記
      用以擔保系爭借款之天佑醫院所有不動產之所有權人，亦
      有臺北縣新店地政事務所建物所有權狀在卷足稽（見同上
      第一九八六號偵查卷第三十四頁），再觀諸卷附第一商業
      銀行敦化分行九十七年六月二日（九七）一敦放字第十號
      函檢附之催繳函、臺灣板橋地方法院九十年度促字第七七
      六七七號支付命令及支付命令確定證明書（見同上第四號
      偵查卷第二十一頁至第三十二頁），第一商業銀行敦化分
      行萬隆辦事處於八十六年一月二十八日即通知系爭借據借
      款人翟宗建、被告等人，副本抄送告訴人等連帶保證人知
      悉，且第一商業銀行向臺灣板橋地方法院聲請對債務人即
      告訴人發支付命令，該支付命令於九十一年一月七日並已
      送達告訴人而確定，堪認告訴人於斯時即已知悉其因積欠
      第一商業銀行債務，而遭催繳之事實，果若告訴人所稱，
      其遭冒名簽署系爭借據，衡情應於接獲支付命令後，於法
      定期間內向法院聲明異議，豈有任憑支付命令確定，並遲
      至九十四年十一月二十三日始具狀向臺灣板橋地方法院檢
      察署提出告訴之理？此顯悖於常情。
    7.勾稽上情，足證告訴人對於系爭借款之事知情且同意擔任
      連帶保證人，並親自簽署對保所需之印鑑卡及約定書，及
      將印鑑章交付翟宗建授權其依銀行之規定辦理借款手續使
      用，縱被告依翟宗建之指示將告訴人之印鑑章交付第一商
      業銀行人員辦理後續借款手續，其所為亦與偽造文書之構
      成要件有間。
    8.至原處分書所使用天佑醫院或天佑公司等用語雖非精確，
      然此不影響本案之認定，附此敘明。
  (五)綜上所述，告訴人所指被告涉犯偽造文書犯行，並無積極證
    據可資證明，而原不起訴處分書及聲請再議處分書既已詳予
    調查偵查卷內所存證據，並敘明所憑證據及判斷理由，且原
    處分所載證據取捨及事實認定之理由，亦無違背經驗法則、
    論理法則及證據法則之情事，是臺灣臺北地方法院檢察署檢
    察官及臺灣高等法院檢察署檢察長以被告犯罪嫌疑不足，予
    以不起訴處分及駁回再議之聲請，對照卷內資料，於法並無
    違誤。本件聲請交付審判意旨仍執前詞，對於原處分加以指
    摘求予審判，非有理由，應予駁回。
五、依刑事訴訟法第二百五十八條之三第二項前段，裁定如主文
    。
中    華    民    國  九十八  年    四    月   三十   日
                          臺灣臺北地方法院刑事第七庭
                              審判長法  官  高偉文
                                    法  官  林勇如
                                    法  官  孫萍萍
以上正本證明與原本無異。
本裁定不得抗告。
                                    書記官  林義盛
中    華    民    國  九十八  年    四    月   三十   日


司法院資訊處製作；財團法人民間司法改革基金會備份。
